【裁判字號】    98,上,157
【裁判日期】    991012
【裁判案由】    分割共有物
【裁判全文】
臺灣高等法院臺南分院民事判決  98年度上字第157號
上  訴  人  吳化
訴訟代理人  黃榮坤律師
視同上訴人  吳奇煌
            吳永明
            施陳燕珍
訴訟代理人  施章
視同上訴人  吳明原
            吳福進
被  上訴人  吳金山
訴訟代理人  蘇明道律師
上列當事人間請求分割共有物事件，上訴人對於中華民國98年7
月8日臺灣臺南地方法院第一審判決（97年度訴字第779號）提起
上訴，本院於99年9月28日言詞辯論終結，判決如下：
    主      文
原判決廢棄。
兩造共有坐落台南縣西港鄉○○段1006號、建、面積636.32平方
公尺土地，分割如附圖丙案（即台南縣佳里地政事務所98年6月
12日複丈成果圖）所示：編號Ａ部分面積86.43平方公尺分歸視
同上訴人吳奇煌取得；編號Ｂ部分面積85.29平方公尺分歸視同
上訴人吳永明取得；編號Ｃ部分面積84.14平方公尺及編號Ｉ部
分面積21.91平方公尺分歸視同上訴人吳福進取得；編號Ｄ部分
面積83.28平方公尺分歸被上訴人吳金山取得；編號Ｅ部分面積
57.05平方公尺分歸視同上訴人施陳燕珍取得；編號Ｆ部分面積
95.03平方公尺及編號Ｊ部分面積6.36平方公尺分歸視同上訴人
吳明原取得；編號Ｇ部分面積49.02平方公尺分歸上訴人吳化取
得；編號Ｋ部分面積40.38平方公尺分歸視同上訴人吳奇煌、吳
永明共同取得，並按吳奇煌應有部分4038分之1962、吳永明應有
部分4038分之2076比例保持共有；編號Ｈ部分面積27.43平方公
尺分歸被上訴人吳金山、視同上訴人吳明原共同取得，並按吳金
山應有部分10000分之8301、吳明原應有部分10000分之1699比例
保持共有。
兩造共有坐落臺南縣西港鄉○○段1007號、建、面積264.54平方
公尺土地，分割如附圖丙案所示：編號甲部分面積20.38平方公
尺分歸上訴人吳化取得；編號乙部分面積44.09平方公尺分歸視
同上訴人吳福進取得；編號丙部分面積23.71平方公尺分歸視同
上訴人施陳燕珍取得；編號丁部分面積44.09平方公尺分歸被上
訴人吳金山取得；編號戊部分面積44.09平方公尺分歸視同上訴
人吳奇煌取得；編號己部分面積44.09平方公尺分歸視同上訴人
吳永明取得；編號庚部分面積44.09平方公尺分歸視同上訴人吳
明原取得。
視同上訴人吳奇煌應給付補償金新台幣陸萬捌仟肆佰零伍元、視
同上訴人吳福進應給付補償金新台幣壹拾萬肆仟玖佰伍拾柒元、
視同上訴人施陳燕珍應給付補償金新台幣捌萬零壹佰壹拾元、
視同上訴人吳明原應給付補償金新台幣壹拾貳萬仟陸佰陸拾陸
元；由視同上訴人吳永明受領新台幣捌萬伍仟貳佰捌拾肆元、被
上訴人受領新台幣壹萬玖仟伍佰玖拾貳元、上訴人受領新台幣貳
拾柒萬貳仟貳佰陸拾伍元。
第一、二審訴訟費用，由兩造按如附表一所載應有部分之比例負
擔。
    事實及理由
一、被上訴人主張：坐落台南縣西港鄉○○段1006號、建、面積
    636.32平方公尺土地及同段1007號、建、面積264.54平方公
    尺土地（以下簡稱系爭土地）為兩造所共有，各共有人之應
    有部分皆如附表一所示，系爭土地並無因法令規定或物之使
    用目的不能分割或契約約定有不分割之期限等情形，兩造又
    無法達成分割協議，爰請求裁判分割系爭共有土地等語（原
    審判決分割系爭土地如附圖丙案所示，上訴人吳化提起上訴
    ，主張雖應分割如附圖丙案所示，但各共有人間應互為價金
    補償等語）。
二、上訴人及視同上訴人固均同意依附圖丙案分割，但上訴人主
    張系爭1006號土地，應由視同上訴人吳奇煌補償新台幣（下
    同）214,347元、視同上訴人吳福進補償167,738元、視同上
    訴人施陳燕珍補償90,618元、視同上訴人吳明原補償117,22
    3元，由視同上訴人吳永明受補償57,300元、上訴人受補償4
    53,539元及被上訴人吳金山受補償79,089元；系爭1007號土
    地，應由視同上訴人吳福進補償44,090元，由上訴人受補償
    4,076元、視同上訴人施陳燕珍受補償4,742元、視同上訴人
    吳奇煌受補償8,818元、視同上訴人吳永明受補償8,818元及
    被上訴人受補償8,818元。視同上訴人吳奇煌、吳永明、施
    陳燕珍亦均主張應受補償等語。視同上訴人吳明原、吳福進
    則主張逕依附圖丙案分割即可等語。
三、下列事實為兩造所不爭執，並有土地登記謄本在卷可稽，應
    堪信為真實：
  （一）系爭兩筆土地皆為兩造所共有，各共有人之應有部分皆
        如附表一所示。
  （二）系爭土地並無因法令規定或物之使用目的不能分割或契
        約約定有不分割之期限等情形，且兩造迄未能就系爭土
        地達成分割協議。
四、按「各共有人，除法令另有規定外，得隨時請求分割共有物
    。但因物之使用目的不能分割或契約訂有不分割之期限者，
    不在此限」；「共有物之分割，依共有人協議之方法行之」
    ；「分割之方法不能協議決定，或於協議決定後因消滅時效
    完成經共有人拒絕履行者，法院得因任何共有人之請求，命
    為下列之分配：一以原物分配於各共有人，但各共有人均受
    原物之分配顯有困難者，得將原物分配於部分共有人。二原
    物分配顯有困難時，得變賣共有物，以價金分配於各共有人
    ，或以原物之一部分分配於各共有人，他部分變賣，以價金
    分配於各共有人」民法第823條第1項、第824條第1項、第2
    項分別定有明文。查系爭土地為兩造所共有，該土地並無因
    法令規定或物之使用目的不能分割或契約約定有不分割之期
    限等情形，且兩造迄未能就系爭土地達成分割協議，為兩造
    所不爭（見兩造不爭執事項(一)、(二)），依上說明，被上訴人
    訴請分割系爭土地，應無不合。是本件所應審究者為：系爭
    土地究應採何方案分割始屬公允？是否宜併命為金錢補償？
    經查：
  （一）系爭1006號土地略呈長方形，系爭1007號土地則略呈梯
        形，該兩筆土地相互接鄰；1006號土地西側緊鄰台19線
        公路，為20公尺寬之省道，系爭2筆土地北側則緊鄰同
        段1005號土地，該1005號土地北側相鄰同段1004號、
        1003號土地；至於系爭1007號土地東側則相鄰同段1005
        號、1001號土地，該1005號土地東側則相鄰同段1002號
        土地，該1001、1002、1003、1004、1005號土地目前供
        作道路使用，其上舖設有柏油路面，均為4公尺計畫道
        路；至於系爭2筆土地南側則為他人土地，目前可供人
        員行走其上，此有原審勘驗筆錄可稽（見原審卷62～70
        頁），且經原審囑託台南縣佳里地政事務所派員測量，
        有該所繪製之現況圖可憑（見原審卷72～73頁），復有
        現場照片足參（見原審卷第88-4頁～第88-18頁）。
  （二）經比較乙、丙兩案分割方案之優劣，倘依丙案予以分割
        ，其分割後各共有人所分配之土地面積，均能按分割前
        系爭土地渠等應有部分比例予以完全分配，且其中除系
        爭1006號土地分割後之Ｋ、Ｈ部分仍保持共有狀態，而
        該部分分得之共有人亦均表示願意繼續保持共有意願外
        （見原審卷第232頁反面），其餘分割後之土地，均已
        呈單獨所有狀態，能夠確實發揮各共有人利用各該分得
        土地之最大經濟效用；另視同上訴人吳奇煌、吳永明、
        吳福進、被上訴人吳金山、視同上訴人施陳燕珍、吳明
        原所依序分得之編號Ａ、Ｂ、Ｃ、Ｄ、Ｅ、Ｆ土地，已
        就渠等分得後土地之完整性、其等目前所占有土地之位
        置及所得分配土地面積予以相當考量；又上訴人吳化所
        分得之土地，雖不在其所有門牌號碼臺南縣西港鄉○○
        路280號二樓磚造建物所占用之位置內，惟考量吳化所
        有該建物之屋齡已有30年至40年之久，此已據吳化陳明
        在卷（見原審卷第64頁），並有臺南縣稅務局佳里分局
        檢送本院之該建物稅籍證書可查（見原審卷第91頁），
        是該房屋之保存價值非鉅，更何況吳化亦主張依據丙案
        分割，益徵其主觀上並無繼續保留該建物之意思甚明。
        反之，倘採乙案予以分割，則分割後各共有人所分配面
        積與其原依應有部分比例所得分受面積之差距，顯然過
        大，且就系爭1007號土地分割後結果，除視同上訴人吳
        明原所分得編號Ｋ部分土地外，其餘分割後之土地，仍
        處於共有狀態，足見該分割方案顯然不可採至明。是經
        衡量分割後各當事人對於土地利用之最大經濟效益，並
        考量各共有人一致之主觀意願（兩造均主張依丙案予以
        分割）後，爰採酌丙案予以分割，判決如主文第一、二
        項所示。
  （三）再按「以原物為分配時，如共有人中有未受分配，或不
        能按其應有部分受分配者，得以金錢補償之」，亦為民
        法第824條第3項所明定。亦即，法院裁判分割共有物，
        除應斟酌各共有人之利害關係及共有物之性質外，尚應
        斟酌共有物之價格，倘共有人不能按其應有部分受分配
        或所分配之不動產，其價值不相當時，法院非不得命以
        金錢補償之（最高法院57年台上字第2117號判例要旨參
        照）。查系爭土地依丙案予以分割後，各共有人所分配
        之土地面積，固均能按分割前渠等應有部分比例受完全
        分配，然各共有人所分得之土地，經本院囑託歐亞不動
        產估價師聯合事務所鑑定結果，認為各共有人所分得土
        地之單價並不全然一致，詳如附表二「各區塊之土地單
        價」欄所載，有估價報告書在卷可憑。上開鑑定係由專
        業人員依據估價原理、市場法則，參考近鄰地區土地及
        建物利用情形、近鄰地區之公共設施概況、近鄰地區之
        交通運輸概況、區域還境內之重大公共建設、近鄰地區
        之未來發展趨勢，並依照各個分得土地之臨路情形、臨
        路深度、土地形狀、發展潛力等差異因素，再考量土地
        利用情況、公共設施便利性，且比較鄰近區域土地之地
        價後，依據最有效之使用分析所做出，應屬公正可採。
        是依丙案分割之結果，各共有人所分得土地之價值，既
        難求其完全一致，本件自應認有「不能按其應有部分受
        分配」之情形，依上說明，自應以金錢補償之。
  （四）兩造依丙案所分得土地之單價，既如附表二「各區塊之
        土地單價」欄所載，已如前述，則各共有人依丙案予以
        分割後所獲分配土地之總價值，即詳如附表二「獲分配
        土地之總價值」欄所示，該欄各筆數額加總之總和，即
        為系爭土地價值之總和。準此，系爭土地各共有人於分
        割前，按其應有部分比例而享有系爭土地受分配之價值
        ，應詳如附表二「按其應有部分比例應受分配之土地價
        值」欄所示。從而，附表二「獲分配土地之總價值」欄
        所示金額與附表二「按其應有部分比例應受分配之土地
        價值」欄所示金額間之差額，即係各共有人應提出補償
        或應受補償之金額（詳如附表二「應提出補償或應受補
        償之金額」欄所示），爰併諭知視同上訴人吳奇煌應給
        付補償金68,405元、視同上訴人吳福進應給付補償金10
        4,957元、視同上訴人施陳燕珍應給付補償金80,113元
        、視同上訴人吳明原應給付補償金123,666元；由視同
        上訴人吳永明受領85,284元、被上訴人受領19,592元、
        上訴人受領272,265元。
五、綜上所述，被上訴人請求判決分割系爭土地，固非無據，惟
    原審所定之分割方法，尚欠週延，上訴意旨聲明廢棄改判，
    為有理由，爰將原判決廢棄，並審酌兩造之利益及各共有人
    取得部分之經濟效益，基於公平原則，認以附圖丙案所示之
    方法予以分割，並由兩造互依附表二「應提出補償或應受補
    償金額」欄所示之金額互為補償，始屬公允，爰改判如主文
    第二、三、四項所示。又本件係因分割共有物而涉訟，被上
    訴人之行為可認按當時之訴訟程度為伸張或防禦權利所必要
    ，爰諭知勝訴之上訴人亦應負擔一部訴訟費用，附此敘明。
六、本件事證已臻明確，兩造其餘主張及攻擊或防禦方法並所提
    舉證資料，經本院斟酌後，認均不生影響本院所為上開論斷
    ，自無再予逐一審論之必要，併此敘明。
七、據上論結，本件上訴為有理由，依民事訴訟法第450條、第8
    1條第2款，判決如主文。
中    華    民    國    99    年    10    月    12    日
                  民事第四庭    審判長法  官    吳上康
                                      法  官    陳珍如
                                      法  官    王金龍
上為正本係照原本作成。
如不服本判決，應於收受送達後20日內向本院提出上訴書狀，其
未表明上訴理由者，應於提出上訴後20日內向本院補提理由書狀
（均須按他造當事人之人數附繕本）上訴時應提出委任律師或具
有律師資格之人之委任狀；委任有律師資格者，另應附具律師資
格證書及釋明委任人與受任人有民事訴訟法第466條之1第1項但
書或第2項（詳附註）所定關係之釋明文書影本。如委任律師提
起上訴者，應一併繳納上訴審裁判費。
中    華    民    國    99    年    10    月    13    日
                                      書記官    林佳瑩
【附註】
民事訴訟法第466條之1：
(1)對於第二審判決上訴，上訴人應委任律師為訴訟代理人。但上
  訴人或其法定代理人具有律師資格者，不在此限。
(2)上訴人之配偶、三親等內之血親、二親等內之姻親，或上訴人
  為法人、中央或地方機關時，其所屬專任人員具有律師資格並
  經法院認為適當者，亦得為第三審訴訟代理人。
民事訴訟法第466條之2第1項：
上訴人無資力委任訴訟代理人者，得依訴訟救助之規定，聲請第
三審法院為之選任律師為其訴訟代理人。
┌──────────────────────────┐
│附表一：兩造共有系爭土地之應有部分比例              │
├─────┬────────────┬───────┤
│稱      謂│姓  名                  │應有部分比例  │
├─────┼────────────┼───────┤
│上  訴  人│吳化                    │232／3012     │
├─────┼────────────┼───────┤
│視同上訴人│吳奇煌                  │1 ／ 6        │
├─────┼────────────┼───────┤
│視同上訴人│吳永明                  │1 ／ 6        │
├─────┼────────────┼───────┤
│視同上訴人│施陳燕珍                │270 ／ 3012   │
├─────┼────────────┼───────┤
│視同上訴人│吳明原                  │1 ／ 6        │
├─────┼────────────┼───────┤
│視同上訴人│吳福進                  │1 ／ 6        │
├─────┼────────────┼───────┤
│被  上訴人│吳金山                  │1 ／ 6        │
└─────┴────────────┴───────┘
┌──────────────────────────────────────────────────┐
│附表二：各共有人依丙案獲分配土地之價值及應提出補償、應受補償金額計算表                              │
├────┬─────┬────┬─────┬───────┬─────┬───────┬──────┤
│共有人姓│獲分配區塊│獲分配面│各區塊之土│獲分配土地之價│獲分配土地│按其應有部分比│應提出補償或│
│名      │          │積（㎡）│地單價（元│值（元，小數點│之總價值（│例應受分配之土│應受補償之金│
│        │          │        │／㎡）    │以下四捨五入) │元）      │地價值（元）  │額（元）    │
├────┼─────┼────┼─────┼───────┼─────┼───────┼──────┤
│        │Ａ        │   86.43│   22,083 │  1,908,634   │          │              │            │
│        ├─────┼────┼─────┼───────┤          │              │            │
│吳奇煌  │Ｋ之應有部│        │          │              │          │              │  應提出補償│
│        │分（1962／│   19.62│    9,758 │    191,452   │ 2,583,577│  2,515,172   │    68,405元│
│        │4038）    │        │          │              │          │              │            │
│        ├─────┼────┼─────┼───────┤          │              │            │
│        │戊        │   44.09│   10,966 │    483,491   │          │              │            │
├────┼─────┼────┼─────┼───────┼─────┼───────┼──────┤
│        │Ｂ        │   85.29│   20,559 │  1,753,477   │          │              │            │
│        ├─────┼────┼─────┼───────┤          │              │            │
│吳永明  │Ｋ之應有部│        │          │              │          │              │    應受補償│
│        │分（2076／│   20.76│    9,758 │    202,576   │ 2,429,888│  2,515,172   │    85,284元│
│        │4038）    │        │          │              │          │              │            │
│        ├─────┼────┼─────┼───────┤          │              │            │
│        │己        │   44.09│   10,747 │    473,835   │          │              │            │
├────┼─────┼────┼─────┼───────┼─────┼───────┼──────┤
│        │Ｃ        │   84.14│   20,559 │  1,729,834   │          │              │            │
│        ├─────┼────┼─────┼───────┤          │              │  應提出補償│
│吳福進  │Ｉ        │   21.91│   15,625 │    342,344   │ 2,620,129│  2,515,172   │   104,957元│
│        ├─────┼────┼─────┼───────┤          │              │            │
│        │乙        │   44.09│   12,428 │    547,951   │          │              │            │
├────┼─────┼────┼─────┼───────┼─────┼───────┼──────┤
│        │Ｄ        │   83.28│   20,559 │  1,712,154   │          │              │            │
│        ├─────┼────┼─────┼───────┤          │              │            │
│吳金山  │Ｈ之應有  │        │          │              │          │              │    應受補償│
│        │部分（8301│   22.77│   10,812 │    246,189   │ 2,495,580│  2,515,172   │    19,592元│
│        │／10000） │        │          │              │          │              │            │
│        ├─────┼────┼─────┼───────┤          │              │            │
│        │丁        │   44.09│   12,185 │    537,237   │          │              │            │
├────┼─────┼────┼─────┼───────┼─────┼───────┼──────┤
│        │Ｅ        │   57.05│   20,559 │  1,172,891   │          │              │  應提出補償│
│施陳燕珍├─────┼────┼─────┼───────┤ 1,432,895│  1,352,782   │    80,113元│
│        │丙        │   23.71│   10,966 │    260,004   │          │              │            │
├────┼─────┼────┼─────┼───────┼─────┼───────┼──────┤
│        │Ｆ        │   95.03│   21,641 │  2,056,544   │          │              │            │
│        ├─────┼────┼─────┼───────┤          │              │            │
│        │Ｊ        │    6.36│   11,412 │     72,580   │          │              │  應提出補償│
│吳明原  ├─────┼────┼─────┼───────┤ 2,638,838│  2,515,172   │   123,666元│
│        │Ｈ之應有  │        │          │              │          │              │            │
│        │部分（1699│    4.66│   10,812 │     50,384   │          │              │            │
│        │／10000） │        │          │              │          │              │            │
│        ├─────┼────┼─────┼───────┤          │              │            │
│        │庚        │   44.09│   10,418 │    459,330   │          │              │            │
├────┼─────┼────┼─────┼───────┼─────┼───────┼──────┤
│        │Ｇ        │   49.02│   12,826 │    628,731   │          │              │    應受補償│
│吳化    ├─────┼────┼─────┼───────┤   890,125│  1,162,390   │   272,265元│
│        │甲        │   20.38│   12,826 │    261,394   │          │              │            │
└────┴─────┴────┴─────┴───────┴─────┴───────┴──────┘

司法院資訊處製作；財團法人民間司法改革基金會備份。
